【裁判字號】    98,消債更,343
【裁判日期】    980630
【裁判案由】    聲請更生程序
【裁判全文】
臺灣高雄地方法院民事裁定           98年度消債更字第343號
聲  請  人  甲○○
代  理  人  蔡陸弟律師
上列當事人因消費者債務清理事件聲請更生，本院裁定如下：
    主  文
聲請人甲○○自九十八年六月三十日下午五時起開始更生程序。
命司法事務官進行本件更生程序。
    理  由
一、聲請意旨略以：聲請人甲○○前因消費借貸、自用住宅借款
    、信用卡契約等原因，對如附表所示金融機構負有如附表所
    示債務，所負無擔保或無優先權之債務總額未逾新臺幣（下
    同）1,200萬元。聲請人雖曾於95年8 月10日，與無擔保債
    權銀行中之最大債權銀行中華商業銀行依金融主管機關協調
    成立之中華民國銀行公會會員辦理消費金融案件無擔保債務
    協商機制與如附表所示之無擔保債權人達成分期還款協議，
    每月需償還24,773元，惟聲請人月薪僅22,000元，扣除聲請
    人自身生活費用每月10,000元及房租2,000元後，實已無能
    力支付協商款項，係因不可歸責於己之事由，致履行有重大
    困難。且其債務總額高達1,987,678元，已有不能清償債務
    之虞，爰依法聲請准予裁定更生等語。
二、按債務人不能清償債務或有不能清償之虞者，得依本條例所
    定更生程序，清理其債務；債務人對於金融機構因消費借貸
    、自用住宅借款、信用卡或現金卡契約而負債務，在聲請更
    生或清算前，應提出債權人清冊，以書面向最大債權金融機
    構請求協商債務清償方案，並表明共同協商之意旨；債務人
    與金融機構協商成立者，不得聲請更生或清算。但因不可歸
    責於己之事由，致履行顯有重大困難者，不在此限；本條例
    施行前，債務人依金融主管機關協調成立之中華民國銀行公
    會會員，辦理消費金融案件無擔保債務協商機制與金融機構
    成立之協商，準用前項之規定，消費者債務清理條例第3 條
    、第151 條第1 項、第5 項、第6 項分別定有明文。本條例
    之立法意旨，在於避免已陷入經濟上困境之消費者，於惡性
    循環之債務窘境中自生自滅，而衍生嚴重之社會問題，難以
    維持安定之社會經濟秩序，故為兼顧債權人、債務人雙方之
    利益，對陷於經濟上困境之消費者，乃允其於消費者債務清
    理條例施行後，得選擇以重建型之更生程序或清算型之清算
    程序清理其債務，藉以妥適調整債務人與債權人及其他利害
    關係人間之權利義務關係，保障債權人獲得公平受償，並謀
    求消費者經濟生活之重建復甦機會。惟對於已與金融機構協
    商成立，或於本條例施行前，已依金融主管機關協調成立之
    中華民國銀行公會會員辦理消費金融案件無擔保債務協商機
    制與金融機構成立協商之債務人，若非因不可歸責於己之事
    由，致履行顯有重大困難，僅係為圖謀減免債務，而不為債
    務之履行，自有違債權契約為誠信契約之本旨，故依消費者
    債務清理條例第151 條第6 項準用同條第5 項前段之規定，
    不得聲請更生或清算，始能避免債務人任意毀諾已成立之協
    商，濫用更生或清算之裁判上債務清理程序，肇致道德危險
    。而此處所謂「不可歸責於己之事由」，難以一概而論，應
    斟酌債務人毀諾時之情事判斷之，如客觀上聲請人之支出增
    多，或收入、收益減少，非其成立協商時所能預期，又如協
    商成立時所定之條件過苛，超越債務人之負擔能力而客觀上
    履行不能，或雖未超過債務人之所得，然留與債務人使用之
    資金過少，使債務人無法維持其基本生活，均屬之。
三、經查：
(一)聲請人曾於95年8月間與當時最大債權銀行中華商業銀行，
    依「金融主管機關協調成立之中華民國銀行公會會員辦理消
    費金融案件無擔保債務協商機制」與如附表所示之無擔保債
    權人達成分期還款協議，每月需償還22,774元，有卷附協議
    書可參（見本院卷第7頁），已足認定。而聲請人於95年間
    毀諾不再履行，亦為聲請人所自認。聲請人聲請更生，本院
    自應先審酌聲請人是否因不可歸責於己之事由，致履行前開
    協議顯有重大困難，而符合聲請更生之要件。
(二)聲請人主張其每月之薪資所得僅有22,000元，業據其提出在
    職證明書、財產及收入狀況說明書、薪資單等為證（本院卷
    第22頁、第37至42頁），堪認屬實。
（二）聲請人主張其每月需支出必要生活費用10,000元及房租2,
      000元乙情，未據聲請人並未提出全部憑證以資證明，礙
      難信為真實，此部份因消費者債務清理條例之立法目的，
      係為使不幸陷入經濟困境之人得以清理債務、重建生活，
      並在清理過程中能保有符合人性尊嚴之最低基本生活，而
      非維持債務人過去慣常之寬逸生活，是於評估債務人是否
      有不能清償或履行原協商方案是否顯有重大困難時，並非
      由聲請人任意主張其基本生活費用之數額，否則將造成揮
      霍無度以致清償能力降低，反而易使更生程序無從進行，
      因此本院認應以內政部所公告之98年度臺灣省低收入戶最
      低生活費用每人每月為9,660元計算始為合理。則以聲請
      人每月之收入只有22,000元，如扣除上開協議之每月分期
      款22,774元後，顯然連聲請人本人之基本生活所須均無法
      維持。衡情自無法苛求聲請人放棄每月基本生活需求，在
      其無法獲得溫飽之狀況下，將每月工作收入先用以還債，
      故本件聲請人無法依協議繼續償還，係因客觀收入不足所
      致，應認確係因不可歸責於聲請人之事由，致履行有重大
      困難。
五、綜上所述，聲請人履行上開分期還款協議顯有重大困難，且
    顯然有不能清償債務之情事；又上開事由係因聲請人於協商
    成立後，客觀收入不足等不可歸責於聲請人之事由所致，業
    見前述，是聲請人之上開主張，堪足採信。另本件聲請人無
    法清償如附表所示之無擔保債務未逾1,200 萬元，且無消費
    者債務清理條例第46條各款所定應駁回更生聲請之事由存在
    ，故聲請人聲請本件更生，即無不合，應予准許，爰裁定如
    主文第一項所示，並依上開規定命司法事務官進行
    本件更生程序，爰裁定如主文第二項所示。
六、依消費者債務清理條例第11條第1 項、第45條第1 項、第16
    條第1 項，裁定如主文。
中    華    民    國    98    年    6     月    30    日
              民事第四庭    法  官  陳樹村
上為正本係照原本作成
本件不得抗告。
本裁定已於98年6月30日下午5時公告。
中    華    民    國    98    年    6     月    30    日
                            書記官  葉姿敏
附表：
┌──┬────────────┬────────┬───────┐
│編號│債權人                  │金額（新台幣）  │種    類      │
├──┼────────────┼────────┼───────┤
│1   │台北富邦銀行            │86,499元        │信用卡消費款  │
├──┼────────────┼────────┼───────┤
│2   │國泰世華銀行            │80,596元        │信用卡消費款  │
├──┼────────────┼────────┼───────┤
│3   │兆豐國際商業銀行        │254,564元       │信用卡消費款  │
├──┼────────────┼────────┼───────┤
│4   │花旗銀行                │61,376元        │信用卡消費款  │
├──┼────────────┼────────┼───────┤
│5   │荷蘭銀行                │172,346元       │信用卡消費款  │
├──┼────────────┼────────┼───────┤
│6   │匯誠第一資產管理公司    │298,044元       │信用卡消費款  │
├──┼────────────┼────────┼───────┤
│7   │臺灣新光商業銀行        │106,986元       │信用卡消費款  │
├──┼────────────┼────────┼───────┤
│8   │聯邦商業銀行            │292,787元       │信用卡消費款  │
├──┼────────────┼────────┼───────┤
│9   │元大商業銀行            │70,358元        │信用卡消費款  │
├──┼────────────┼────────┼───────┤
│10  │玉山銀行                │227,704元       │信用卡消費款  │
├──┼────────────┼────────┼───────┤
│11  │萬泰銀行                │178,000元       │信用卡消費款  │
├──┼────────────┼────────┼───────┤
│12  │中國信託銀行            │158,418元       │信用卡消費款  │
└──┴────────────┴────────┴───────┘


司法院資訊處製作；財團法人民間司法改革基金會備份。
